【裁判字號】    89,重上更(三),35
【裁判日期】    890914
【裁判案由】    殺人等
【裁判全文】
臺灣高等法院高雄分院刑事判決          八十九年度重上更(三)字第三五號
    上  訴  人  台灣屏東地方法院檢察署檢察官
    上  訴  人
    即  被  告  甲○○
                丙○○
                乙○○
                丁○○
                己○○
    共同指定辯護人  本院公設辯護人  孫妙岑
右上訴人等因被告等殺人等案件，不服臺灣屏東地方法院八十六年度重訴字第四號中
華民國八十六年十二月十二日第一審判決（起訴案號：臺灣屏東地方法院檢察署八十
六年度偵字第二０四一、二０七九、二一四八號），提起上訴，經判決後，由最高法
院第三次發回更審，本院判決如左：
      主      文
原判決撤銷。
甲○○共同預備殺人，處有期徒刑壹年，扣案之刀械壹把、球棒貳支（其中壹支已截
斷）、圓形鐵棍壹支、四角形鐵棒壹支、木棍貳支、木劍壹支、圓形鐵管貳支均沒收
。又共同殺人，處無期徒刑，褫奪公權終身，扣案之刀械壹把、球棒貳支（其中壹支
已截斷）、圓形鐵棍壹支、四角形鐵棒壹支、木棍貳支、木劍壹支、圓形鐵管貳支均
沒收。又未經許可無故持有手槍，處有期徒刑壹年貳月。應執行無期徒刑，褫奪公權
終身，扣案之刀械壹支、球棒貳支（其中壹支已截斷）、圓形鐵棍壹支、四角形鐵棒
壹支、木棍貳支、木劍壹支、圓形鐵管貳支均沒收。
乙○○共同預備殺人，累犯，處有期徒刑壹年貳月，扣案之刀械壹把、球棒貳支（其
中壹支已截斷）、圓形鐵棍壹支、四角形鐵棒壹支、木棍貳支、木劍壹支、圓形鐵管
貳支均沒收。又共同殺人，累犯，處有期徒刑拾陸年，褫奪公權拾年，扣案之刀械壹
支、球棒貳支（其中壹支已截斷）、圓形鐵棍壹支、四角形鐵棒壹支、木棍貳支、木
劍壹支、圓形鐵管貳支均沒收。應執行有期徒刑拾陸年貳月，褫奪公權拾年，扣案之
刀械壹支、球棒貳支（其中壹支已截斷）、圓形鐵棍壹支、四角形鐵棒壹支、木棍貳
支、木劍壹支、圓形鐵管貳支均沒收。被訴無故持有手槍部分無罪。
丙○○共同預備殺人，處有期徒刑壹年，扣案之刀械壹把、球棒貳支（其中壹支已截
斷）、圓形鐵棍壹支、四角形鐵棒壹支、木棍貳支、木劍壹支、圓形鐵管貳支均沒收
。又共同殺人，處有期徒刑拾伍年，褫奪公權拾年，扣案之刀械壹支、球棒貳支（其
中壹支已截斷）、圓形鐵棍壹支、四角形鐵棒壹支、木棍貳支、木劍壹支、圓形鐵管
貳支、改造手槍壹把（含彈匣壹個）均沒收。應執行有期徒刑拾伍年陸月，褫奪公權
拾年。扣案之刀械壹支、球棒貳支（其中壹支已截斷）、圓形鐵棍壹支、四角形鐵棒
壹支、木棍貳支、木劍壹支、圓形鐵管貳支、改造手槍壹把（含彈匣壹個）均沒收。
被訴無故持有可發射子彈具有殺傷力之改造手槍及無故持有手槍部分均無罪。
丁○○共同預備殺人，累犯，處有期徒刑壹年貳月，扣案之刀械壹支、球棒貳支（其
中壹支已截斷）、圓形鐵棍壹支、四角形鐵棒壹支、木棍貳支、木劍壹支、圓形鐵管
貳支均沒收。又連續殺人未遂，累犯，處有期徒刑柒年，褫奪公權肆年，扣案之刀械
壹支、球棒貳支（其中壹支已截斷）、圓形鐵棍壹支、四角形鐵棒壹支、木棍貳支、
木劍壹支、圓形鐵管貳支均沒收。應執行有期徒刑柒年陸月，褫奪公權肆年，扣案之
刀械壹支、球棒貳支（其中壹支已截斷）、圓形鐵棍壹支、四角形鐵棒壹支、木棍貳
支、木劍壹支、圓形鐵管貳支均沒收。
己○○共同預備殺人，處有期徒刑壹年，扣案之刀械壹把、球棒貳支（其中壹支已截
斷）、圓形鐵棍壹支、四角形鐵棒壹支、木棍貳支、木劍壹支、圓形鐵管貳支均沒收
。被訴幫助殺人部分，無罪。
      事      實
一、乙○○曾於民國（下同）八十一年間，因犯麻醉藥品管理條例之罪，經臺灣屏東
    地方法院判處有期徒刑四月確定，於八十二年六月二十一日執行完畢，丁○○於
    八十四年間，因犯槍砲彈藥刀械管制條例之罪，經臺灣屏東地方法院判處有期徒
    刑三月確定，於八十四年十月廿日執行完畢，均不思悔改。
二、甲○○、己○○、丁○○與蔡他客等人，於八十六年三月二日下午九時許，至屏
    東縣恆春鎮○○路一百五十六號「金山角ＫＴＶ」飲酒作樂，席間，因甲○○與
    同廂房飲酒之不詳姓名男子發生不愉快，丁○○即摔酒杯。嗣與甲○○有過節之
    該ＫＴＶ店負責人之子盧永忠（另案偵辦中）知悉，而與另一不詳姓名男子，分
    持手槍及不明刀械，在該店前開槍射擊及以刀砍傷甲○○，盧永忠見甲○○受傷
    ，即與該不詳姓名男子駕車逃逸。
三、甲○○受傷後，心有未甘，圖思對盧永忠及其同夥報復，乃令己○○駕駛Ｆ五－
    六六００號自用小客車，載其及丁○○離去，先至附近丁○○所經營之檳榔攤，
    取出丁○○所有木質球棒一支、刀械一支、木棍二支、圓形鐵棍一支、四角形鐵
    棒一支、圓形鐵管二支、木劍一支等凶器上車，再駛至同鎮○○路一百十二巷一
    號甲○○住處，邀同乙○○、丙○○（均為甲○○之弟）及吳正偉（吳正偉係現
    役軍人，由軍法機關審理）參與，甲○○再帶其所有之球棒一支、丙○○則私自
    （其他人不知情）帶先前已持有不具殺傷力之改造玩具手槍一把及金屬丸彈三
    發。六人上車後，甲○○即分發所帶兇器給各人持有（僅己○○未分發），並囑
    咐除砸店外若遇見盧永忠或其同夥之人，均予殺死，甲○○、乙○○、丙○○、
    丁○○及吳正偉、己○○等六人，乃共同基於預備殺人（盧永忠及其同夥）之犯
    意聯絡，由己○○駕車，於同日下午十一時二十分許，到達金山角ＫＴＶ店後，
    由乙○○持球棒、甲○○持刀械、丙○○持四角形鐵棒、吳正偉持球棒及鐵棍下
    車，丁○○則與駕車之己○○留在車內，在外接應。甲○○、乙○○、丙○○吳
    正偉等四人（下稱甲○○等四人）進入屋內後，先砸毀大廳內之冰櫃等物（毀損
    部分未告訴），斯時，據報前往該店經理室瞭解案情之屏東縣警察局恒春分局便
    服警員鄭進豐（另有警員陳建成），聽聞外面有砸物之聲，開門查看，見甲○○
    等四人分持刀械、球棒等兇器，即取出九０型警用制式手槍，表明警察身分，喝
    令甲○○等人不要輕舉妄動，將兇器丟下，而依法執行公務，詎甲○○等四人見
    已於店內之鄭進豐持槍威嚇，認鄭進豐偏袒店方而心生不滿，竟另萌共同殺人及
    妨害公務之犯意聯絡，由乙○○持球棒猛力打擊鄭進豐上身，鄭進豐以左手抵擋
    ，致左手骨折，球棒因而折斷，鄭進豐受創後往後面走道逃跑，丙○○高喊給他
    死等語，甲○○同時因怕鄭進豐持槍射擊乃向同夥喊叫將鄭進豐之手槍取下，並
    與丙○○、吳正偉與乙○○分持刀械、球捧等凶器，在後追殺鄭進豐，而以強暴
    妨害其執行公務，鄭進豊遭甲○○等四人持刀、棒等兇器砍擊，致身體多處瘀傷
    、擦傷、左外耳道後二×一公分瘀傷、三公分至六公分刺傷、右後枕部、右外耳
    道後十二公分上一公分至六公分之弧形剁傷、右後枕部、右外耳道後九公分上二
    公分至七公分剁傷、右後枕部上方近右側顳部深０．七公分傷口，右外耳道後一
    ．五×一公分瘀傷，上述傷害合併皮下帽狀腱膜出血，由左向右七×十公分。右
    顱底部之右後窩線性骨折，由枕骨大孔向上貫穿後窩中央之十公分骨折，右腦半
    球後枕部蜘蛛膜出血九×六公分，左前額尖部出血二×一．五公分及腦部水腫，
    壓擠腦室變小，左右手及右膝、左下肢、左大肢、左大腿前側均分別受有瘀、擦
    、刺傷，而倒於ＫＴＶ廁所前，所持九０制式手槍（內有裝子彈之彈匣）亦掉落
    地面，甲○○見狀，另萌非法持有手槍及子彈之犯意聯絡，單獨取得鄭進豐之九
    ０制式手槍（內有裝子彈之彈匣），以防鄭進豐再持該手槍還擊，而非法持有制
    式手槍及子彈；旋甲○○取下該手槍（內有裝子彈之彈匣）後隨之將內有子彈之
    彈匣丟棄，持內無彈匣之該制式手槍走出該ＫＴＶ大門之際，適前開分局便服警
    員戊○○、黃岱勇亦於先前聞報前來處理，見甲○○等四人分持凶器走出，即上
    前表明警員身分，並令甲○○等四人放下凶器，而依法執行公務，甲○○等四人
    不從，甲○○為虛張聲勢，竟持該已無彈匣之九０制式手槍作勢瞄準黃岱勇，黃
    岱勇又喝令甲○○放下手槍，甲○○仍不予理會，黃岱勇乃對空鳴槍示警，見甲○○未為所動，即朝甲○○之腳部射搫，甲○○腳部中彈後倒地；另丙○○則持
    上開私自預藏不具殺傷力之改造手槍（內有金屬丸彈三顆）對準戊○○以虛張聲
    勢，戊○○喝令其放下亦不從，戊○○即趁黃岱勇對空鳴槍之際，將丙○○撲倒
    ，黃岱勇乃朝丙○○腳部射擊，丙○○中彈後，趁黃岱勇上前扶戊○○之際，跑
    至該ＫＴＶ店對面工寮藏匿，並將上開不具殺傷力改造手槍丟棄草叢；乙○○、
    吳正偉亦趁亂逃逸。
四、丁○○在店外見甲○○遭警槍擊受傷倒在店前道路旁地上，道路上站有依法執行
    公務之警員戊○○及黃岱勇二人，丁○○為營救甲○○，遂單獨另萌駕車高速碰
    撞殺人及妨害公務之犯意，將原來駕駛Ｆ五－六六００號小客車之己○○拉下車
    ，單獨駕駛該Ｆ五－六六００號小客車以超過時速一百公里高速欲撞死警員戊○○及黃岱勇二人，黃岱勇、戊○○二人見狀閃避，僅戊○○因躲避不及，致腿部
    被擦撞瘀血，丁○○見未撞倒楊、黃二人，又多次接續折返衝撞，均為楊、黃二
    員避開得宜，丁○○殺人犯行致未得逞；隨後恒春分局支援人員魏德旺等人到場
    後，丁○○明知渠係依法執行職務之警員，竟承同前殺人及妨害公務之概括犯意
    ，開車來回衝撞到場站在道路上執行職務之警員魏德旺（其餘到場警員站在路旁
    ），經警員魏德旺閃避並開槍朝丁○○之車輛射擊後，丁○○始駕車逃逸，殺人
    犯行致未得逞。
五、嗣後鄭進豐經送急救，於八十六年三月三日三時不治死亡，警方則當場逮捕受傷
    倒地之甲○○送醫，在甲○○手上取獲鄭進豐之手槍及丁○○所有之刀械扣案，
    並在該ＫＴＶ店對面工寮找到丙○○予以逮捕送醫，且在附近草叢取出丙○○所
    有改造手槍及丁○○所有供作案用球棒、圓形鐵棍及四角形鐵棒各一支（該球棒
    已截斷）扣案。警方又於同年三月四日下午八時許，在屏東縣滿州鄉港口村劉增
    祥車庫旁尋獲丁○○所丟棄之釣漁袋（內有丁○○所有供作案用之木棒、圓形鐵
    管各二支、木劍一支）扣案，又於三月六日在案發現場草叢尋獲甲○○所有供作
    案用之球棒一支扣案。乙○○及丁○○在警方嚴密追查下，無處可藏遂於同年三
    月五日向警方投案。
六、案由屏東縣警察局恆春分局報請台灣屏東地方法院檢察署檢察官偵查起訴。
      理      由
一、訊據上訴人即被告（下稱被告）甲○○、乙○○、丙○○、丁○○及己○○均否
    認有殺人犯行，被告甲○○、乙○○、丙○○辯稱：伊等於前開時、地，原意僅
    為砸店報復，並無殺人犯意，鄭進豐著便衣，未表明身分，又持槍對著伊等，因
    甲○○剛被該ＫＴＶ老闆之子持槍擊傷，乙○○情急，故以球棒毆打鄭員，實不
    知鄭進豐是警察，也無殺人故意，丙○○係帶ＢＢ彈手槍，該槍早在店中與警
    員打鬥時，即受創槍身破裂，不能發射，且丙○○警訊內容不實在云云；被告丁○○辯稱：扣案兇器，固係在伊之檳榔攤取出，但甲○○僅表示要砸店洩憤，伊
    並無殺人犯意，伊返回現場後，見甲○○倒在地上，旁邊有人持槍對著甲○○，
    伊誤以為盧永忠同夥，始拉己○○下車，由伊開車前去嚇對方，以便搶救甲○○
    而已，並無要撞死戊○○等人之犯意云云；被告己○○辯稱：伊僅開車載甲○○
    等人到ＫＴＶ店，刀棒兇器等物，係放在袋子內，伊不知道，亦不知他們預備前
    往殺人云云。
二、惟查，
（一）右揭被告甲○○、己○○、丁○○等人，於八十六年三月二日晚上，在「金山
      角ＫＴＶ」飲酒作樂，席間，因甲○○與同廂房飲酒之不詳姓名男子發生不愉
      快，丁○○即摔酒杯，嗣與甲○○有過節之該ＫＴＶ店負責人之子盧永忠知悉
      ，而與另一不詳姓名男子，分持手槍及不明刀械，在該店前開槍射擊及以刀砍
      傷甲○○，而甲○○受傷後，心有未甘，圖思報復，乃令己○○駕駛Ｆ五－六
      六００號自用小客車，載其及丁○○離去，先至附近丁○○所經營之檳榔攤，
      取出丁○○所有木質球棒一支、刀械一支、木棍二支、圓形鐵棍一支、四角形
      鐵棒一支、圓形鐵管二支、木劍一支等凶器上車，再駛至同鎮○○路一百十二
      巷一號甲○○住處，邀同乙○○、丙○○（均為甲○○之弟）及吳正偉參與，
      甲○○再帶其所有之球棒一支、丙○○則私自（其他人不知情）帶玩具手槍
      一把及子彈三發。六人上車後，甲○○即分發所帶兇器給各人持有（僅己○○
      未分發），並囑咐除砸店外若遇見盧永忠及其同夥之人，均予殺死，甲○○、
      乙○○、丙○○、丁○○及吳正偉、己○○等六人，乃基於預備殺人（盧永忠
      及其同夥）之犯意聯絡，由己○○駕車，於同日下午十一時二十分許，到達金
      山角ＫＴＶ店後，由乙○○持球棒、甲○○持刀械、丙○○持四角形鐵棒、吳
      正偉持球棒及鐵棍下車，丁○○則與駕車之己○○留在車內，在外接應之事實
      ，業據被告甲○○、乙○○、丙○○、吳正偉、丁○○及己○○於警訊及偵查
      中坦承不諱，被告丁○○於警訊及偵查中分別供稱：「甲○○叫我們到ＫＴＶ
      店時，見到盧永忠及其同夥弟兄，就全部把他們打死」「：途中，甲○○在車
      上說，若遇到忠仔便庚他死，車上的人都有聽到：」等語（見警卷第三頁、偵
      一卷第五一頁背面）；甲○○於偵查中供稱：「：ＫＴＶ店負責人的兒子忠仔
      拿一把刀和槍來找我，忠仔看到我便開一槍沒打到，又開第二槍打到我右小腿
      ，我衝上去與其扭打，他一位同夥持刀砍我：後來我回去拿球棒，又邀丙○○
      乙○○等一起到ＫＴＶ店，要找忠仔報復，我有交代看到忠仔才打：」等語（
      見偵三卷第十六頁背面及十七頁）；被告丙○○於偵查中供稱：「當晚我與乙○○及吳正偉在家喝酒，：甲○○回家全身是血，告訴我他被金山角ＫＴＶ店
      老闆兒子用刀砍傷，邀我們過去一同打他：」等語（見偵三卷第八十頁背面）
      ；共同被告吳正偉於偵查中供稱：「（在車上）丙○○說去就將ＫＴＶ店負責
      人的兒子打死」等語（見偵一卷第四六頁背面）；而製作被告丙○○筆錄之警
      員黃岱勇於本院前審中結證稱：丙○○之警訊筆錄係我在長庚醫院偵訊丙○○
      依照其回答據實製作，偵訊完畢丙○○有在警訊筆錄簽名及按指印等語（見本
      院上更二卷第一九九頁背面），參以被告丙○○確有在警訊筆錄簽名及按指印
      ，證人黃岱勇所述應為真實，被告丙○○辯稱其警訊筆錄內容不實云云，要非
      可採。綜上被告等供述，足認被告甲○○、乙○○、丙○○、吳正偉、丁○○
      及己○○等六人先前犯意聯絡所要殺害之對象，僅係金山角ＫＴＶ店負責人兒
      子盧永忠或其同夥弟兄，並不包括去現場處理公務之警察人員。而本件被告甲○○、乙○○、丙○○、吳正偉、丁○○等六人基於殺害盧永忠或其同夥之犯
      意，共同持有球棒二支、刀械一支、木棍二支、圓形鐵棍一支、四角形鐵棒一
      支、圓形鐵管二支、木劍一支等凶器，前往金山角ＫＴＶ店，雖實際未著手殺
      害盧永忠或其同夥弟兄，然被告甲○○、乙○○、丙○○、吳正偉、己○○、
      丁○○等六人對此部份預備殺害盧永忠或其同夥犯行，渠等六人間有犯意聯絡
      ，及行為分擔，均應共負預備殺人罪責已明。
（二）被告等六人，於同日下午十一時二十分許，到達金山角ＫＴＶ店後，由乙○○
      持球棒、甲○○持刀械、丙○○持四角形鐵棒、吳正偉持球棒及鐵棍下車（丁○○則與駕車之潘進進留在車內），甲○○、乙○○、丙○○吳正偉等四人（
      下稱甲○○等四人）進入屋內後，先砸毀大廳內之冰櫃等物，斯時，先前據報
      前往該店經理室瞭解案情之屏東縣警察局恒春分局便服警員鄭進豊（另有警員
      陳建成），聽聞外面有砸物之聲，開門查看，見甲○○等四人分持刀械、球棒
      等兇器，即取出九０型警用制式手槍，表明警察身分，喝令甲○○等人不要輕
      舉妄動，將兇器丟下，而依法執行公務一事，為被告乙○○於警訊中供承：「
      我和丙○○正砸店時，就看到有一名持槍者表明身分說是警察，我就針對該名
      警察持槍之手（右手），用我所持之球棒打，該名警察就一直往後閃時，我也
      繼續打，丙○○、甲○○及吳正偉等四人就持兇器逼打該警察到該店所之走
      道，直到該警察倒地時，我們等四人就逃出該店：：當時丙○○說給他死，我
      也說：幹你娘，你有槍很大是不是：」等語不諱（見警訊筆錄第八頁），核與
      共同被告吳正偉於警訊及偵查中供稱：「：我們開始砸販賣部所陳列之商品：
      此時有一名自稱刑事組刑警出面制止，並持槍喝令我們將凶器丟下，然後乙○○不聽制止，就一棒由上往下朝該刑警頭部猛擊：」「（死者鄭進豐是否對你
      們表明他是警察？）衝進去時，他便表明他是警察」等語（見警卷第二四頁背
      面、偵查一卷第四六頁背面）所述情節相符，又證人即與被害人鄭進豐同至金
      山角ＫＴＶ店之警員陳建成於偵查中證稱：我們：進經理室準備要談時，聽到
      外面有砸東西聲，鄭進豐馬上出去查看，我看到他在門口便拔出槍，並子彈上
      膛，喊說警察，不要動，：：我看到死者返頭跑，並有二人追過去，其中一人
      持球棒，一人持二尺長的刀子，：：：我拿到電擊棒便開門出去，裡面小姐說
      有一個人倒在地上，我去查看時才知道是死者等語（見偵查三卷第十一頁背面
      及十二頁），足認穿著便服警員即被害人鄭進豐出面制止被告甲○○等四人砸
      店犯行執行公務時，確已有表明警察身分無訛，堪認被告甲○○、丙○○、乙○○等人當時應知持警槍出面制止之鄭進豐係依法執行公務之警員無疑，被告
      甲○○、丙○○、乙○○所辯不知持警槍出面制止之鄭進豐為警員，誤以為盧
      永忠同夥云云，自非可採。而本件被告甲○○等四人明知持槍出面制止之鄭進
      豐係警員，仍執意持刀棒擊之，應係被告甲○○等四人見警與ＫＴＶ店人員在
      店內，並持槍威嚇，認警偏袒店方而心生不滿，另萌犯意所致。又被告甲○○
      等四人見被害人即警員鄭進豐持槍制止渠等砸店行為，心生不滿，由乙○○持
      球棒猛力打繫鄭進豐上身，鄭進豐以左手抵擋，致左手骨折，球棒因而折斷，
      鄭進豐受創後往後面走道逃跑，甲○○因怕鄭進豐持槍射擊乃向同夥喊叫將鄭
      進豐之手槍取下，並與丙○○、吳正偉與乙○○分持刀械、球捧等凶器，在後
      砍擊追殺鄭進豐倒地之事實，業據被告乙○○、丙○○分別於警訊及偵查中供
      承不諱（見警卷第八頁、第十二頁，偵一卷第四九頁背面及五十頁，偵三卷第
      八十一頁），並經共同被告吳正偉於警訊及偵查中供稱：「：我們開始砸販賣
      部所陳列之商品：此時有一名自稱刑事組刑警出面制止，並持槍喝令我們將凶
      器丟下，然後乙○○不聽制止，就一棒由上往下朝該刑警頭部猛擊，該刑警後
      退，站立不穩，乙○○接續再猛擊該刑警頭部七至八次致該刑警不支倒地，：
      甲○○則持刀朝刑警頭部擊身體猛砍，丙○○持鐵棍朝該刑警身體猛擊，我則
      持木質球棒猛擊該刑警：，致該刑警血流如注：」「：我進去時，我看到乙○○持球棒打死者拿槍的那隻手，死者受傷倒退，丙○○又持鐵棒打死者背部，
      乙○○接著拿球棒打死者頭部，甲○○又持刀砍死者，我亦持球棒打死者：」
      等語（見警卷第二四頁、偵一卷第四六頁），核與證人即警員陳建成於偵查中
      結證情節相符（見偵三卷第十一頁背面、十二頁），足認被告甲○○、乙○○
      、丙○○及吳正偉四人有共同毆殺被害人鄭進豐，且被告甲○○等四人毆殺鄭
      進豐並非基於原先殺害盧永忠及其同夥之犯意，而係另行起意應堪認定，被告
      甲○○於警訊及偵查中否認有參與砍殺鄭進豐云云，自非可採。
（三）被害人鄭進豐全身受有如事實欄之創傷死亡，已據檢察官督同法醫師相驗明確
      ，有相驗屍體證明書、勘驗筆錄及台灣高等法院檢察署法醫中心高檢醫鑑字
      第０一五一號鑑定書等在卷足憑。依上開鑑定書所載，鄭進豐全身多處受傷，
      係受鈍刀、鐵棍、球棒等重力擊打砍殺，致腦挫傷、水腫及出血為致死之主要
      原因，而以球棒、鐵棒及刀械砍打人體頭部、身體要害，足以致人於死，為被
      告甲○○、乙○○、丙○○及吳正偉等四人所明知，且當時被告丙○○高喊給
      他死等語，為被告乙○○於警訊中供明（見警卷第八頁），渠等四人猶分持球
      棒、鐵棒及刀械等凶器，猛砍被害人頭部及身體，參以扣案之球棒，其中一支
      已折斷，足見被告甲○○等四人下手至重，有取人性命之意甚明。且依前（二
      ）所述，被告甲○○、乙○○、丙○○及吳正偉等四人就此部份殺害鄭進豐及
      妨害公務犯行，有犯意聯絡及行為分擔至明。
（四）被告甲○○於原審及本院中迭辯稱，因怕鄭進豐持槍對其射擊，乃向同夥喊叫
      將鄭進豐之手槍取下，並非要將手槍據為己有等語，經查被告甲○○先前確曾
      遭盧永忠持槍射擊，已如前述，則其於緊張慌亂中對鄭進豐突持手槍相向，認
      警偏袒店方除萌殺意而實施殺人犯行外，另恃其人多勢眾脫口喊叫同伴將槍取
      下，目的係將鄭進豐手中持有之手槍打落，自有可能，參以共同被告乙○○曾
      持球棒往鄭進豐持槍右手毆打一事，為共犯吳正偉於警偵訊中供明，而甲○○
      為怕鄭進豐再持該槍彈對渠等射擊，拾起掉於地面之該手槍（內有裝子彈之彈
      匣）後即隨之將內有子彈之彈匣丟棄，足認被告甲○○等人除殺人犯行外，此
      部份目的係要將鄭進豐手中之持槍打落，並非要將手槍據為己有，否則自無將
      彈匣棄置之理。而被告甲○○為防止鄭進豐對其等再持槍射擊，將掉落於地上
      之九０制式手槍（內有裝子彈之彈匣）拾起，並將裝有子彈之彈匣丟棄後，持
      手槍往門口離去現場，則被告甲○○顯係另行起意非法持有手槍，其非法持有
      鄭進豐之九０制式手槍之犯行，亦堪認定。至於甲○○事後持槍作勢瞄準黃岱
      勇，因其已將彈匣丟棄，自無法對黃岱勇造成傷害，應屬虛張聲勢無疑，併此
      明。
（五）被告丁○○於發現甲○○遭警槍擊腿部倒地時，駕車已超過時速一百公里高速
      來回接續衝撞站在道路上在場依法執行公務之警員戊○○及黃岱勇一事，為丁○○於警訊供明，核與被害人戊○○、黃岱勇指訴之情節相符，是丁○○係蓄
      意開車撞人無訛，而汽車高速衝撞人體，必死無疑，又警員戊○○、黃岱勇到
      場執行公務所他乘汽車尚有警用警燈閃爍之事，為證人黃岱勇於本院中結證明
      確（見本院上更二卷第二００頁，足認被告丁○○駕車衝撞戊○○、黃岱勇時
      ，已知對方係警員到場執行公務，其猶駕車高速衝撞之，是被告丁○○此部分
      亦具殺人及妨害公務之犯行；又丁○○於屏東縣警察局恒春分局支援人員到場
      後，復開車欲行衝撞到場站在道路上執行職務之警員魏德旺（其餘到場警員站
      在路旁），經警員魏德旺閃避並開槍朝丁○○之車輛射擊後，丁○○始駕車逃
      逸，殺人犯行致未得逞之事實，亦經被告丁○○於警訊中供承，核與證人魏德
      旺於本院中結證情節相符，而魏德旺站在馬路執行公務當時已有制服警察在路
      旁，足認被告丁○○知魏德旺係警察在執行公務。被告丁○○除犯殺人未遂外
      併有以此強暴之方式為妨害公務之犯行，已甚明確。
（六）此外，並有刀械一支、球棒二支（其中一支已折斷）、圓形鐵棍一支、四角形
      鐵棒一支、木棍二支、木劍一支、圓形鐵管二支、改造手槍一支（合彈匣一個
      ）等物扣案可佐。本案事證明確。被告等六人所辯，顯係事後卸責避就之詞，
      均無足可採，犯行均堪認定。
三、核被告甲○○、丙○○、乙○○、丁○○、己○○預備殺害盧永忠或其同夥犯行
    ，係各犯刑法第二百七十一條第三項之預備殺人罪（公訴人漏引法條）。被告甲○○、乙○○、丙○○殺害依法執行公務鄭進豐之行為，係犯刑法第二百七十一
    條第一項之殺人罪及第一百三十五條第一項之妨害公務罪。被告甲○○非法持有
    鄭進豐警用制式手槍之行為。係犯修正前槍砲彈藥刀械管制條例第七條第四項非
    法持有手槍罪（渠將子彈丟棄，應無非法持有子彈之犯意）；公訴人認被告等均
    係犯懲治盜匪條例第二條第一項第六款之強故意殺人罪，容有未洽（理由如後
    述），起訴法條應予變更。被告丁○○基於殺人故意駕車衝撞依法執行職務之警
    察戊○○、黃岱勇及魏德旺未遂之行為，係犯刑法第二百七十一條第二項、第一
    項之殺人未遂罪及第一百三十五條第一項之妨害公務罪，其著手殺人未生被害人
    死亡之結果為未遂犯，爰依法減輕其刑。被告甲○○、丙○○、乙○○、丁○○
    、己○○與吳正偉間，就預備殺害盧永忠或其同夥犯行部分；被告甲○○、丙○○、乙○○、及吳正偉間，就殺害鄭進豐、妨害公務部分，彼此間有犯意之聯絡
    及行為之分擔，均為共同正犯。公訴人認被告丁○○就其餘被告甲○○等四人殺
    害鄭進豐殺人犯行，有犯意聯絡及行為分擔，為共同正犯，被告己○○就此部分
    應負幫助殺人罪責，均有誤會（理由均如後述）。被告甲○○、乙○○、丙○○
    就對被害人鄭進豐所犯殺人罪，妨害公務罪間；被告丁○○所犯殺人未遂及妨害
    公務罪間，均有方法結果之牽連關係，各應從一重之殺人罪或殺人未遂罪處斷。
    被告丁○○一行為衝殺戊○○、黃岱勇未遂部分，係一行為觸犯二殺人未遂罪名
    之想像競合犯，應從一重之殺人未遂罪論處。被告丁○○先後三次殺人未遂犯行
    ，時間密接，手法相同，所犯又係同一罪名之罪，顯係基於概括之犯意，反覆實
    施，應依連續犯之規定論以一罪。公訴人就被告等五人共同預備殺人，被告甲○○、乙○○、丙○○妨害公務、被告甲○○非法持有警用手槍；被告丁○○妨害
    公務部分，雖未引用起訴法條，因起訴事實已明，為起訴效力所及，自應併予
    論判。另公訴人雖未就被告丁○○駕車衝撞警員魏德旺部分起訴，然此部份與起
    訴駕車衝撞黃岱勇、戊○○部分，有連續犯裁判上一罪之關係，已如前述，本院
    自得併予審理。被告乙○○曾因犯麻醉藥品管理條例之罪，經原審判處有期徒刑
    四月確定，於八十二年六月二十一日執行完畢，被告丁○○曾犯槍砲彈藥刀械管
    制條例之罪，經原審判處有期徒刑三月確定，於八十四年十月廿日執行完畢，有
    本院被告全國前案紀錄表附卷可按，茲均於刑之執行完畢五年內再犯有期徒刑以
    上之本案各罪，皆為累犯。又被告二人所犯殺人罪部分，其最重法定本刑為死刑
    、無期徒刑，依刑法第六十四條第一項、第六十五條第一項規定、死刑及無期徒
    刑不得加重其刑，僅就其有期徒刑部分加重其刑。被告丁○○所犯之罪刑有加重
    及減輕事由，依法應先加後減。被告乙○○、丙○○所犯預備殺人，殺人二罪間
    ，被告甲○○所犯預備殺人、殺人、非法持有手槍三罪；被告丁○○所犯預備殺
    人、殺人未遂二罪，均犯意各別，罪名互殊，應各別分論並罰。被告甲○○非法
    持有手槍後，槍砲彈藥刀械管制條例已於八十六年十一月二十四日修正，經總統
    公布，於同月二十六日生效，本案裁判時，槍砲彈藥刀械管制條例業經修正公布
    施行，新舊法比較結果，舊法刑度較輕，依刑法第二條第一項但書之規定，自應
    適用修正前槍砲彈藥刀械管制條例第七條第四項規定論罪科刑。又被告甲○○犯
    罪行為時，修正前槍彈藥刀械管制條例並無強制保安處分之規定，雖修正後槍
    砲彈藥刀械管制條例第十九條第一項有強制保安處分之規定，但依從新從輕之原
    則，仍不予宣告保安處分，併此敘明。
四、原審予以被告甲○○、乙○○、丙○○三人論科，固非無見，惟查：(一)被告甲○○、乙○○、丙○○三人犯有預備殺人、妨害公務罪，被告甲○○另犯非法持有
    手槍罪，已如前述，原判決均漏未審酌論述，自有未合。(二)被告丙○○僅有殺害
    鄭進豐之行為，並無開槍射殺戊○○之行為（理由詳後述），而原判決就被告丙○○部分以連續殺人論處，亦有未合。被告甲○○、乙○○、丙○○上訴意旨，
    或否認殺人、妨害公務犯罪，或指摘原審此部分判決量刑過重不當，雖無理由，
    公訴人上訴意旨，指摘原審關於被告甲○○部分量刑過輕不當，為有理由。至於
    指摘原審關於被告乙○○、丙○○部分量刑過輕不當，為無理由。被告乙○○上
    訴意旨，否認有無故持有手槍之行為及並否認有無故持有改造手槍及並否認有無
    故持有改造手槍及無故持有制式之情事。被告丙○○上訴意旨，另否認有開槍射
    殺戊○○之行為，指摘原審該部分判決不當，亦有理由，及原審此部分判決有上
    述可議，自應由本院將其撤銷改判。審酌被告甲○○、乙○○、丙○○因甲○○
    受盧永忠開槍打傷為尋仇報復，結夥帶兇器，未遇盧永忠，竟誤認依法執行公
    務之警察鄭進豐偏祖ＫＴＶ店而共同予以殺害，惡性非輕，甲○○係主事者，且
    持刀砍殺警員鄭進豐，犯罪情節較乙○○、丙○○為重，渠等犯罪後未坦承全部
    犯行，未見悔意，又迄未與被害人家屬成立和解等一切情狀，就被告所犯數罪，
    各分別量處如主文第二至四項所示之刑，並分別定其應執行之刑。被告甲○○所
    犯殺人罪既經判處無期徒刑，應併宣告褫奪公權終身；另依被告吳寬輝及丙○○
    犯殺人罪之性質，認有褫奪公權之必要，併均諭知褫奪公權十年。扣案之刀械一
    把、球棒二支（其中一支已折斷）、圓形鐵棍一支、四角形鐵棒一支、木棍二支
    、木劍一支、圓形鐵管二支，係共犯丁○○、甲○○所有（球棒一支為甲○○所
    ，餘為丁○○所有），供犯罪所用之物，為渠等及丁○○供明在卷，均應依刑法
    第三十八條第一項第二款之規定宣告沒收。
五、原審就被告丁○○部分，予以論罪科刑，亦非無見，然原判決未論被告丁○○預
    備殺人、妨害公務，已有未合，且被告並未參與共同殺害警員鄭進豐（理由詳後
    ），原判決認其亦有共同殺害警員鄭進豐之犯行，自有未合。被告丁○○上訴
    否認共同殺害警員鄭進豐部分，為有理由，至否認以車撞警殺人未遂及妨害公務
    部分，雖無理由；另檢察官上訴意旨以量刑過輕指摘原判決不當，亦非有理由。
 然原判決既有上述可議，自應將由本院將其撤銷改判。爰審酌被告丁○○之品行
    ，智識程度，因甲○○遭盧永忠開槍打傷，報復心切而犯本案，及犯罪態度等一
    切情狀，就其所犯數罪，分別量處如主文第五項所示之刑，並定其應執行之刑，
    且依其犯殺人未遂罪性質，並認有褫奪之必要，併予宣告褫奪公權四年。扣案之
    長刀一把、球棒二支（其中一支已折斷）、圓形鐵棍一支、四角形鐵棒一支、木
    棍二支、木劍一支、圓形鐵管二支，為其及共犯甲○○所有（球棒一支為甲○○
    所有，餘為丁○○所有），供彼等犯罪所用之物，業據被告丁○○供明在卷，爰
    依法宣告沒收。
六、原審就被告己○○部分予以論罪科刑，固非無見，然原判決漏論被告預備殺人，
    且被告並未參與共同殺害執勤警員鄭進豐之行為（理由詳後），原判決認被告
    己○○基於幫助之意思殺害警員鄭進豐，亦有未合。檢察官上訴意旨以量刑過輕
    ，為無理由，被告己○○上訴意旨，否認參與殺害警員鄭進豐，指摘原判決不當
    ，為有理由，自應將原判決此部份亦撤銷改判。爰審酌被告己○○之品行、智識
    程度，手段、因朋友甲○○遭盧永忠開槍打傷，護友心切，而犯本件預備殺人之
    罪，及其犯罪後態度等一切情狀，量處有期徒刑一年。扣案之長刀一把、球棒二
    支（其中一支已折斷）、圓形鐵棍一支、四角形鐵棒一支、木棍二支、木劍一支
    、圓形鐵管二支，為共犯丁○○其及甲○○所有（球棒一支為甲○○所有，餘為
    丁○○所有），供彼等預備犯罪所用之物，業據被告供明，爰依法宣告沒收。
七、公訴意旨略以：
（一）被告甲○○、乙○○、丙○○等三人殺害警員鄭進豐並搶其制式手槍之犯行，
      係犯懲治盜匪條例第二條第一項第六款之強劫而故意殺人罪云云。訊之被告甲○○、乙○○、丙○○堅決否認對警槍有不法所有之意思，辯稱係為防範對方
      以該手槍還擊故而取下該槍枝以防萬一，並非要將手槍據為己有等語，經查被
      告甲○○先前確曾遭盧永忠持槍射擊，則其於緊張慌亂中對鄭進豐突持手槍相
      向，認警察鄭進豐偏袒店方心生不滿除萌殺意實施殺人外，另恃其人多勢眾脫
      口喊叫同伴將槍取下，目的係將鄭進豐手中持有支手槍打落，自有可能，參以
      共同被告乙○○也曾持球棒往鄭進豐持槍右手毆打一事，為被告乙○○、共犯
      吳正偉於警偵訊中供明，而甲○○為怕鄭進豐再持該槍彈對渠等射擊，拾起掉
      於地面之該手槍（內有裝子彈之彈匣）後即隨之將內有子彈之彈匣丟棄，足認
      被告甲○○等人除犯殺人犯行外另將鄭進豐手中之持槍打落，並非要將手槍據
      為己有，否則自無將彈匣棄置之理，足證被告甲○○、乙○○、丙○○等對該
      警槍並無不法所有意圖至明，被告甲○○、乙○○及丙○○三人就強劫警槍此
      部份犯罪不能證明，自不能與渠等所犯殺人罪成立結合犯（強劫而故意殺人罪
      ），惟公訴人認此部份與前開殺人及非法持有手槍部分，係實質上之一罪，故
      不另為被告等此部分無罪之諭知。
（二）被告己○○開車載丁○○、甲○○、乙○○、丙○○、吳正偉等人前往該店，
      潘、張二人在店外接應，由甲○○、乙○○、丙○○、吳正偉等四人進入店內
      殺害警員鄭進豐死亡，因認被告己○○係犯殺人幫助犯，被告丁○○係犯殺人
      之共同正犯云云。經查被告己○○開車載丁○○、甲○○、乙○○、丙○○、
      吳正偉等人至金山角店，所要殺害之對象僅係金山角ＫＴＶ店負責人兒子盧永
      忠或其同夥弟兄，並不包括去現場處理公務之警察人員，已如前述，而被告己○○、丁○○在店外接應，對共犯甲○○、乙○○、丙○○、吳正偉等四人進
      入店內另行起意殺害警員鄭進豐死亡，應非在被告己○○、丁○○原先與共犯
      甲○○等四人犯意聯絡內，被告己○○、丁○○二人就甲○○等四人殺害警員
      鄭進豐犯行又無參與行為分擔，渠倆就被害人鄭進豐遭甲○○等四人另行起意
      殺死，應不負殺人正犯或幫助犯罪責。惟公訴人認被告丁○○此部分與其前開
      論罪科刑部分，且有連續犯關係，係裁判上一罪，故不另為被告丁○○此部分
      無罪之諭知。被告己○○既無幫助殺人犯行，原審疏未詳查，而為被告科刑之
      判決，尚有未當。被告己○○上訴意旨，指摘原審此部分判決不當，為有理由
      ，自應由本院將其撤銷改判，另為被告己○○此部分無罪之諭知。
八、公訴意旨另以：
（一）被告乙○○、丙○○於右述時地，與被告甲○○共同基於非法持有制式手槍及
      子彈之犯意，雖由甲○○將鄭進豐原持有被其等打落於地之九０制式手槍（內
      裝子彈之彈匣）拾起，並將彈匣丟棄後，持手槍往門口離去現場，因認被告等
      有犯修正槍砲彈藥刀械管制條例第七條第四項之共同無故持有手槍罪嫌。經查
      被告乙○○於警訊供稱：伊在現場砍打鄭進豐時，還叫甲○○把手槍奪走等語
      （見警卷第八頁反面，第十三頁正面）。被告丙○○於警訊亦供稱：伊等四人
      分持凶器猛打砍殺刑警鄭進豐，還叫甲○○將刑警手中槍枝奪取等語（同上筆
      錄）。同案被告甲○○於原審及本院迭供稱：因怕鄭進豐持槍對其射擊，乃向
      同夥喊叫將鄭進豐之手槍取下，並非要將手槍據為己有等語。經查被告等奪取
      鄭進豐手槍，僅在防止鄭進豐持槍對其等射擊，並無據為己有意思。此觀被告
      甲○○拾起該槍後，即將該槍之彈匣丟棄等情自明。至於被告甲○○事後持有
      該槍作勢瞄準警員黃岱勇，經黃岱勇喝令放下手槍，甲○○亦置之不理，顯非
      被告乙○○、丙○○所能預見，難認被告等與甲○○間有非法持有手槍之犯意
      聯絡，被告等此部分犯罪，尚屬不能證明。原審未予詳查，而為被告等二人科
      刑之判決，尚有未當。被告乙○○、丙○○上訴意旨，指摘原審此部分判決不
      當，為有理由，自應由本院將其撤銷改判決，另為被告乙○○、丙○○此部分
      無罪之諭知。
（二）被告丙○○於右述時地，未經許可無故持有可發射子彈具有殺傷力之改造手槍
      （內有子彈三顆）。並另基於殺人之犯意，持該改造手槍，向戊○○頭部要害
      射擊三發，致戊○○左臉部被該槍枝射出之金屬彈丸擦過而擦傷，因認被告丙○○有犯修正前槍砲彈藥刀械管制條例第十條第三項之非法持有具有殺傷力改
      造手槍、第十一條第三項之非法持有子彈罪嫌及刑法第二百七十一條第二項、
      第一項之殺人未遂罪嫌。經查被告丙○○所持有扣案之上開改造手槍經送請內
      政部警政署刑事警察局鑑定結果認係：仿半自動手槍外型製造之玩具手槍，以
      填充壓縮氣體為發射動力，於送鑑定時機械故障；無法發射彈丸，依現狀，認
      不具殺傷力，有該局八十六年三月廿二日八六刑紋字第一六九三九號函附於偵
      查卷可稽。上開槍枝既係以填充壓縮氣體為發射動力，顯係用以發射俗稱ＢＢ
      彈等金屬彈丸甚明。被告持有之上開改造手槍既無殺傷力，且裝填的是金屬彈
      丸，並非一般子彈，自難以修正前槍砲彈藥刀械管制條例第十條第三項、第十
      一條第三項之罪責相繩，被告丙○○此部分犯罪，尚屬不能證明。原審未予詳
      查，而為被告丙○○此部分科刑之判決，尚有未當。自應由本院將其撤銷改判
      ，另為被告丙○○此部分無罪之諭知。另公訴人認被告丙○○有犯罪殺人未遂
      罪嫌，係以被告丙○○於警訊中之自白，卷附之被害人戊○○之受傷照片及扣
      案之改造手槍一支，為其論據。經查被告丙○○持有之改造手槍既不具殺傷力
      ，且無法發射金屬彈丸，已如前述，則被告丙○○如何持上開改造手槍向戊○○射擊三發子彈，足見被告丙○○警訊中之自白，與事實不符，自難採為不利
      於被告之認定。又查依卷附之照片觀之，被害人戊○○臉上傷痕為直線狀，並
      有紅腫現象。然查上開改造手槍既無法發射金屬彈丸，已如前述，倘若能發射
      金屬彈丸，戊○○臉上傷痕，應屬點狀，而非直線狀。再者，警員戊○○雖一
      再指述丙○○有開槍射擊，惟據其所述：「（丙○○有無開槍打你﹖）有，聽
      到槍聲，我臉頰很痛，是擦過去」見本院八十七年上訴字第二八三號卷第九十
      頁）則戊○○憑以認定被告丙○○有開槍，係以槍聲及臉頰之傷來判定，其並
      無眼目睹被告有開槍之行為。而案發現場警員黃岱勇亦有開槍，是戊○○如
      何僅憑槍聲即認定被告丙○○有開槍之行為﹖又戊○○臉頰所受之傷，據為楊
      員受傷後初診之恆春基督教醫院函稱：「以楊員當時臉部傷痕無法判斷確定是
      否槍傷」並無法證明戊○○臉部之傷是屬槍傷，原審憑推測認定為槍傷，亦有
      未洽。再者，觀之戊○○受傷之臉頰部位有弧度，而子彈是以直線快速前進，
      是否可能順著臉頰之弧度造成長線條之擦傷，亦有疑問。故而就被告丙○○槍
      傷警員戊○○部分非但為被告所一再堅決否認，亦無足夠證據足以證明，被告
      此部分犯罪尚屬不能證明，惟公訴人認被告此部分與前開論罪科刑部分（共同
      殺人部分），具有連續犯關係，係屬裁判上一罪，故不另為被告丙○○此部分
      無罪之諭知，併此明。
據上論結，應依刑事訴訟法第三百六十九條第一項前段、第三百六十四條、第二百九
十九條第一項前段、第三百條、第三百零一條第一項，修正前槍砲彈藥刀械管制條例
第七條第四項，刑法第十一條前段、第二條第一項但書、第二十八條、第五十六條、
第二百七十一條第一項、第二項、第三項、第一百三十五條第一項、第五十五條、第
四十七條、第二十六條前段、第三十七條第一項、第二項、第五十一條第四款、第五
款、第三十八條第一項、第二項，罰金罰鍰提高標準條例第一條前段，判決如主文。
本案經檢察官羅正平到庭執行職務。
中    華    民    國     八十九     年       九       月       十四     日
                              臺灣高等法院高雄分院刑事第三庭
                                  審判長法官  莊秋桃
                                   法官  陳中和
                                        法官  謝宏宗
右正本證明與原本無異。
被告己○○部分，不得上訴。
預備殺人部分不得上訴，其餘部分如不服本判決，應於判決送達後十日內向本院提出
上訴狀，其未述理由者並應於提出上訴狀後十日內向本院補提理由書（應附繕本）
。
                                      書記官  陳靖華
中    華    民    國     八十九     年       九       月       十八     日
附錄：本判決論罪科刑法條：
修正前槍砲彈藥刀械管制條例第七條第四項
未經許可無故持有、寄藏或意圖販賣而陳列第一項及第二項所列槍之一者，處一年
以上七年以下有期徒刑。
刑法第二百七十一條第一項、第二項、第三項
殺人者，處死刑、無期徒刑或十年以上有期徒刑。
前項之未遂犯罰之。
預備犯第一項之罪者，處二年以下有期徒刑。
刑法第一百三十五條第一項
對於公務員依法執行職務時，施強暴脅迫者，處三年以下有期徒刑、拘役或三百元以
下罰金。
                                                                        Ａ


司法院資訊處製作；財團法人民間司法改革基金會備份。
